【裁判字號】    95,訴,3002
【裁判日期】    970530
【裁判案由】    偽造文書
【裁判全文】
臺灣高雄地方法院刑事判決              95年度訴字第3002號
公  訴  人  臺灣高雄地方法院檢察署檢察官
被      告  辛○○
上列被告因偽造文書案件，經檢察官提起公訴（95年度偵緝字第
463 、465 、466 、467 號），及移送併辦（95年度偵字第2947
4 號），本院判決如下：
    主  文
辛○○犯行使偽造私文書罪，處有期徒刑肆月，減為有期徒刑貳
月，如易科罰金，以銀元參佰元即新臺幣玖佰元折算壹日；附表
編號2 及編號5 所示之「庚○○」、「丁○○」、「曾博文」之
署押均沒收。又犯共同行使業務登載不實文書罪，處有期徒刑參
月，減為有期徒刑壹月又拾伍日，如易科罰金，以銀元參佰元即
新臺幣玖佰元折算壹日。應執行有期徒刑參月，如易科罰金，以
銀元參佰元即新臺幣玖佰元折算壹日。附表編號2 及編號5 所示
之「庚○○」、「丁○○」、「曾博文」之署押均沒收。
其餘被訴行使業務上製作不實文書罪部分（即於大強工程有限公
司八十九年度「各類所得扣繳暨免扣繳憑單」上記載「癸○○薪
資收入三十萬元」、「壬○○薪資收入三十八萬元」、「乙○○
薪資收入三十萬元」之不實事項，並進而行使部分），無罪。
    事  實
一、辛○○係大強工程有限公司（址設高雄市三民區○○○路53
    2 巷17號2 樓之1 ，以下稱大強公司）之實際負責人，並為
    庚○○、丁○○、己○○（原名曾博文）之父，與大強公司
    會計丙○○原為男女朋友關係：
  (一)辛○○原為才華工程行負責人，因欲另行成立公司以競標高
    額工程，竟基於行使偽造私文書及使公務員登載不實之犯意
    ，明知其子庚○○未同意擔任大強公司之股東及董事，其子
    己○○（原名曾博文）、丁○○未同意擔任大強公司之股東
    ，竟趁庚○○、己○○、丁○○之身分證及印章放置在家中
    之機會，於民國85年年中某日，在其位於高雄縣鳳山市○○
    街66號住處，竊取其子庚○○、丁○○、曾博文之身分證原
    本及印章後（竊盜部分未據告訴），交予不知情之丙○○（
    另案審理中）利用不知情之會計師事務所人員，於85年8 月
    間某日，在不詳地點，於如附表編號1 至7 所示申請大強公
    司設立登記需用之文件，接續偽造庚○○、丁○○、曾博文
    之署名，並盜蓋庚○○、己○○、丁○○之印文後，而偽造
    如附表編號1 至7 所示內容不實之私文書，再將上開內容不
    實之私文書，於85年8 月7 日持向高雄市政府建設局申請大
    強公司之設立登記而行使之，使不知情之高雄市政府建設局
    承辦人員將庚○○任大強公司董事，及丁○○、曾博文任大
    強公司股東之不實事項，於85年8 月8 日登載於職務上所掌
    之公司設立登記事項卡上，足以生損害於庚○○、己○○、
    丁○○及高雄市政府對於公司設立管理之正確性。
  (二)辛○○係大強公司之實際負責人，丙○○為該公司之會計，
    均負責按照實際給付薪資之情形，製作「各類所得扣繳暨免
    扣繳憑單」（以下稱扣繳憑單），為從事業務之人。渠等均
    明知庚○○於88年間並未向大強公司領取任何股利或盈餘，
    竟共同基於業務上登載不實文書進而行使之犯意聯絡，推由
    丙○○委託不知情之會計師事務所人員，在其等業務上製作
    之大強公司88年度「各類所得扣繳暨免扣繳憑單」上，虛偽
    登載「庚○○領取股利或盈餘41萬元」之不實事項，於89年
    初持向財政部高雄市國稅局申報而行使之，足以生損害於庚○○及稅捐機關對於稅捐稽徵之正確性。
  (三)嗣於93年3 月間，因大強公司積欠營業稅，致庚○○遭限制
    出境，法務部行政執行署高雄行政執行處命令庚○○報告其
    財產狀況，及檢察官傳訊後，庚○○始知辛○○以其名義成
    立大強公司，向臺灣高雄地方法院檢察署提起告訴，而查悉
    上情。
二、案經庚○○訴由臺灣高雄地方法院檢察署檢察官偵查起訴，
    及臺灣高雄地方法院檢察署檢察官自動檢舉移送併辦。
    理  由
壹、證據能力方面:
一、證人庚○○、己○○（即曾博文）、戊○○於警詢時陳述之
    證據能力：
    按被告以外之人（包括證人、鑑定人、告訴人、被害人及共
    同被告等）於審判外之陳述雖不符刑事訴訟法第159 條之1
    至之4 等4 條之規定，而經當事人於審判程序同意作為證據
    ，法院審酌該言詞陳述或書面陳述作成時之情況，認為適當
    者，亦得為證據；當事人、代理人或辯護人於法院調查證據
    時，知有刑事訴訟法第159 條第1 項不得為證據之情形，而
    未於言詞辯論終結前聲明異議者，視為有前項之同意，同法
    第159 條之5 定有明文。本件證人庚○○、己○○（即曾博
    文）、戊○○均屬被告以外之人，渠等於警詢中之證述，於
    本院審判時，檢察官、被告、辯護人均未聲明異議，揆諸上
    開說明，本院審酌該證據作成之情況，認為適當，得為證據
    。
二、證人甲○○、壬○○於偵查中陳述之證據能力：
    按被告以外之人於偵查中向檢察官所為陳述，除顯有不可信
    之情況者外，得為證據，同法第159 條之1 第2 項定有明文
    。證人甲○○、壬○○於檢察官偵查中所為之陳述，業經具
    結而為證述，查無檢察官在偵查時有不法取供之情形，依上
    說明，證人甲○○、壬○○於偵查中之證詞均具有證據能力
    。
貳、有罪部分：
一、上開犯罪事實，業據被告供稱：大強公司申請設立登記時，
    當時需要5 個人，設立登記是丙○○去辦理登記的，伊交給
    她丁○○、庚○○、己○○身分證及印章，因為他們都是伊
    之子，證件及印章都是伊保管；將丁○○、庚○○、己○○
    登記為大強公司之股東，伊事先未告訴他們；丙○○跟丁○○、庚○○、己○○沒有什麼話講，所以她不知道事先未經
    過他們同意；庚○○是伊叫丙○○申報的，庚○○是伊子，
    如果有稅金還是伊在付等語（本院卷第235 至236 、213 頁
    ），核與證人丙○○於本院證稱：庚○○、己○○、丁○○
    之資料是被告提供的，伊不知道庚○○、己○○、丁○○有
    無同意要擔任大強公司之股東，被告拿庚○○、己○○、丁○○之身分證給伊，不記得被告有無拿印章給伊；委託書、
    股東繳納股款明細表、資產負債表、公司章程、設立登記申
    請書，是會計師製作，上面之簽名及蓋章是由會計師蓋的等
    語（本院卷第207 至210 頁），及證人即告訴人庚○○於警
    詢時證稱：89年間伊因通緝被逮捕，始知被告辛○○未經伊
    同意，以伊名義開設大強公司；伊不知道大強公司股東為何
    人，公司實際負責人為辛○○及丙○○2 人，警方提示大強
    公司之董事及股東名冊供伊檢視，丁○○、曾博文是伊胞兄
    ，丙○○是辛○○同居人，伊曾問過丁○○，此事他亦不知
    情；警方提示大強公司申請書、股東名冊等資料，所有文件
    簽名並非伊本人筆跡；伊未曾在大強公司任職及領取報酬等
    語（94年度偵字第13644 號卷第9 至13頁、94年度偵字第27
    778 號卷第2 至4 頁），於偵查中證稱：伊未同意擔任大強
    公司之股東，亦未拿身分證給伊父親辛○○等語（95年度偵
    緝字第463 號卷第36至40頁），及證人己○○於警詢時證稱
    ：伊因全盲從事按摩業，86年間伊父親辛○○從事水泥工程
    承包商，伊不知他有開大強公司，伊亦不是該公司股東，當
    時伊之身分證均與家人所有證件放在一起；伊父親辛○○或
    是丙○○事前均未跟伊說要拿伊之身分證去開公司等語（94
    年度偵字第13644 號卷第7 至8 頁），所述庚○○、己○○
    、丁○○之身分證件均放在家中，渠等均未同意擔任大強公
    司股東，庚○○未同意擔任大強公司董事且未在大強公司任
    職等情相符，並有如附表編號1 至7 所示大強公司申請設立
    登記時提出於高雄市政府建設局之私文書影本各1 份（95年
    度偵緝字第467 號偵查卷第31至39頁）、「大強工程有限公
    司案卷」影本1 份（外放），及庚○○88年度綜合所得稅未
    申報核定書、88年度各類所得扣繳暨免扣繳憑單影本各1 紙
    在卷為憑（95年度偵緝字第467 號偵查卷第44、74頁），足
    認被告此部分之自白與事實相符，被告上開犯行事證明確。
二、公訴意旨雖謂被告上開事實一、(一)之犯行中，係偽刻庚○○
    、曾博文之印章而偽造庚○○、曾博文之印文，且被告與丙○○有犯意聯絡及行為分擔，為共同正犯云云。惟查：
  (一)被告於偵查中供稱：伊為了要標3 千萬元以上之工程，需另
    外成立公司，所以於85年年中，伊就在文學街住處拿3 個兒
    子的身分證正本及印章給丙○○（當時其2 人同居），丙○○再拿給會計師辦理公司登記，印章是兒子本來就留在家裡
    的；大強公司設立登記資料上，伊子之印文是真正的，是用
    他們的印章蓋的等語（95年度偵緝字第1972號偵查卷第32至
    35頁），而證人丙○○於本院證稱：被告拿曾博財、己○○
    、丁○○之身分證給伊，被告有無拿印章給伊，伊也不記得
    了等語（本院卷第210 頁），則無證據足證附表編號1 至7
    所示私文書中庚○○、丁○○、曾博文之印文係屬虛偽，應
    認附表編號1 至7 所示私文書上庚○○、丁○○、曾博文之
    印文係被告盜取庚○○、丁○○、曾博文之印章交付予丙○○後，利用不知情之會計師所盜蓋之印文。
  (二)被告於偵查及本院審理中均供稱：伊將丁○○、庚○○、己○○登記為大強公司之股東，事先未告訴他們，伊未告訴丙○○未經其子同意，她不知道等語（95年度偵緝字第1972號
    偵查卷第33頁、本院卷第235 至236 頁），衡情被告為庚○○、己○○、丁○○之父，渠等父子間之溝通情形丙○○未
    必能全然知悉，被告供稱丙○○不知情等語，非無可能，而
    證人丙○○於本院證稱：伊不知道庚○○、己○○有無同意
    要擔任大強公司股東等語（本院卷第208 頁），則無證據證
    明被告交付其子庚○○、丁○○、己○○之身分證及印章與
    丙○○時，有告知丙○○未經庚○○、丁○○、己○○同意
    之事，應認丙○○就此部分並不知情，被告與丙○○間就此
    部分並無犯意聯絡與行為分擔之共犯關係。
三、被告行為後，94年2 月2 日公布修正之刑法部分條文，業於
    95年7 月1 日施行，修正後即現行刑法第2 條第1 項規定：
    「行為後法律有變更者，適用行為時之法律，但行為後之法
    律有利於行為人者，適用最有利於行為人之法律。」上開規
    定係規範行為後法律變更所生新舊法律比較適用之準據法，
    本身尚無比較新舊法之問題，應一律適用裁判時即修正後刑
    法第2 條規定以決定適用之刑罰法律，合先敘明。而有關新
    舊法之比較，應就罪刑有關之共犯、連續犯、牽連犯加重等
    暨其他法定加減原因（如身分加減）與加減例等一切情形，
    綜其全部罪刑之結果而為比較（最高法院95年度第8 次刑事
    庭會議決議參照）。經查：
  (一)刑法第28條共犯修正施行前規定：「2 人以上共同實施犯罪
    之行為者，皆為正犯」，修正施行後規定：「2 人以上共同
    實行犯罪之行為者，皆為正犯」，修法後將完全未參與犯罪
    行為之實行之陰謀共同正犯及預備共同正犯刪除，自屬法律
    有變更。本案被告所涉犯行無論依新舊法，均成立共同正犯
    ，適用新法並未對被告較為有利，仍應適用修正前刑法第28
    條規定。
  (二)被告行為後新法業已刪除牽連犯之規定，依舊法得成立牽連
    犯之各該行為，於新法施行後因刪除牽連犯之規定，應予分
    論併罰，雖非犯罪構成要件之變更，但顯已影響行為人刑罰
    之法律效果，自屬法律有變更，比較新、舊法結果，修正後
    之規定並未較有利於被告，是依刑法第2 條第1 項之規定，
    應適用行為時之法律，即應適用修正前刑法第55條牽連犯之
    規定。
  (三)刑法第214 條使公務員登載不實罪及第215 條業務登載不實
    罪，主刑均為3 年以下有期徒刑、拘役或銀元5 百元以下罰
    金。本件被告犯罪時之刑法就罰金刑之規定，依修正前刑法
    第33 條 第5 款規定，罰金刑應處銀元1 元以上，並應依修
    正前罰金罰鍰提高標準條例第1 條規定，就其原定數額得提
    高為2倍 至10倍，但法律已依一定比率規定罰金或罰鍰之數
    額或倍數者，依其規定。惟修正後刑法第33條第5 款則規定
    ：「罰金：新臺幣1 千元以上，以百元計算之」，而95年6
    月14日修正公布之刑法施行法第1 條之1 第2 項規定：「94
    年1 月7 日刑法修正時，刑法分則編未修正之條文定有罰金
    者，自94年1 月7 日刑法修正施行後，就其所定數額提高為
    30倍，但72年6 月26日至94年1 月7 日新增或修正之條文，
    就其所定數額提高為3 倍」，經比較修正前後之罰金刑輕重
    ，該罰金刑之最低刑度於修法後已有加重，故以95年7 月1
    日修正公布施行前之規定較有利於被告，應依刑法第2 條第
    1 項前段規定，適用行為時之法律，亦即適用修正前之刑法
    規定科刑。
  (四)按修正前刑法第41條第1 項前段規定：「犯最重本刑為5 年
    以下有期徒刑以下之刑之罪，而受6 個月以下有期徒刑或拘
    役之宣告，因身體、教育、職業、家庭之關係或其他正當事
    由，執行顯有困難者，得以1 元以上3 元以下折算1 日，易
    科罰金。」，又易科罰金折算標準，依修正前罰金罰鍰提高
    標準條例第2 條前段規定（現已刪除），就其原定數額提高
    為1 百倍折算1 日，即以銀元3 百元（即新臺幣9 百元）折
    算為1 日。惟現行刑法第41條第1 項前段則規定：「犯最重
    本刑為5 年以下有期徒刑以下之刑之罪，而受6 個月以下有
    期徒刑或拘役之宣告者，得以新臺幣1 千元、2 千元或3 千
    元折算1 日，易科罰金。」，比較修正前後之易科罰金折算
    標準，以修正前刑法之規定，較有利於被告。
  (五)修正前刑法第51條第5 款規定：「數罪併罰，分別宣告其罪
    之刑，依左列各款定其應執行者：五、宣告多數有期徒刑者
    ，於各刑中之最長期以上，各刑合併之刑期以下，定其刑期
    。但不得逾20年」，修正後刑法第51條第5 款規定：「數罪
    併罰，分別宣告其罪之刑，依下列各款定其應執行者：五、
    宣告多數有期徒刑者，於各刑中之最長期以上，各刑合併之
    刑期以下，定其刑期。但不得逾30年」，比較修正前後之上
    開規定，以95年7 月1 日修正施行前之規定，較有利於受刑
    人。
  (六)綜上，本件經綜合比較新、舊法之適用結果，被告所為上開
    犯行，適用修正後之刑法予以處罰，當較不利於被告，則應
    依修正後刑法第2 條第1 項前段規定，適用行為時（即修正
    前）之法律。
四、按營利事業填報「各類所得扣繳暨免扣繳憑單」，係附隨其
    業務而製作，屬業務上所掌之文書 (最高法院70年第9 次刑
    事庭會議決議參照)。 核被告所為，係犯刑法第216 條、第
    210 條行使偽造私文書罪，第216 條、第215 條行使業務上
    製作不實文書罪，及第214 條使公務員登載不實罪。被告與
    丙○○間，就其業務上製作之大強公司88年度「各類所得扣
    繳暨免扣繳憑單」上登載「庚○○領取股利或盈餘41萬元」
    之犯行，有犯意聯絡及行為分擔，應論以共同正犯。被告盜
    蓋「庚○○」、「丁○○」、「曾博文」印章，及偽造「庚○○」、「丁○○」、「曾博文」署押，為偽造私文書之部
    分行為，不另論罪；被告偽造私文書後復持以行使，其偽造
    之低度行為被高度之行使行為吸收，僅論以高度之行使偽造
    私文書罪。被告利用不知情之丙○○及會計師事務所人員於
    附表編號1 至7 所示之私文書偽造「庚○○」、「丁○○」
    、「曾博文」之簽名及盜蓋其3 人之印文，係於密切接近之
    時、地實施，各行為之獨立性極為薄弱，且係出於同一申請
    登記設立大強公司之目的，應視為數個舉動之接續施行，合
    為包括之一行為予以評價，屬接續犯，公訴意旨認應論以連
    續犯，容有誤會。被告利用不知情之丙○○及會計師，偽造
    如附表編號1 至7 所示「庚○○」、「丁○○」、「曾博文
    」之署名，及盜蓋「庚○○」、「丁○○」、「曾博文」之
    印文，並持上開偽造之私文書向主管機關高雄市政府建設局
    申請設立大強公司，及與丙○○共同利用不知情之會計師填
    製不實之庚○○之大強公司88年度「各類所得扣繳暨免扣繳
    憑單」，均為間接正犯。被告係一次行使偽以庚○○、丁○○、曾博文任股東名義製作之公司章程、設立登記申請書及
    偽以庚○○任董事名義制作之設立登記事項卡、設立登記申
    請書等如附表編號1 至7 所示之私文書，則被告同時、同地
    行使上開私文書，係以一行使行為侵害庚○○、丁○○、曾
    博文等3 人之法益，應依刑法第55條想像競合犯之規定，僅
    論以一罪。被告行使偽造私文書，係為申請辦理大強公司之
    設立登記，是所犯行使偽造私文書罪與使公務員登載不實文
    書罪2 罪間，有手段、目的之牽連關係，應依修正前刑法第
    55條規定，從較重之行使偽造私文書罪處斷。被告所犯上開
    行使偽造私文書罪與行使業務登載不實文書罪，犯意各別，
    行為互殊，應予分論併罰。公訴人雖未就被告使公務員登載
    不實犯行起訴，惟該部分犯行與已起訴之行使偽造私文書部
    分，有修正前刑法牽連犯之裁判上一罪關係，為起訴效力所
    及，本院自得併予審理。爰審酌被告係為設立大強公司，自
    認其子由其扶養，未經其子同意，而為本件犯行之犯罪動機
    、目的，且因被告將庚○○登記為大強公司負責人，致庚○○因大強公司違反稅捐稽徵法案件遭通緝、逮捕，及對曾博
    文、丁○○造成之損害，並對高雄市政府管理公司設立及稅
    捐機關對於稅捐稽徵之正確性產生之危害，惟其犯後坦承犯
    行，態度尚可等一切情狀，分別量處如主文所示之刑，並依
    修正前刑法第41條第1 項前段規定，分別諭知易科罰金之折
    算標準。再本件被告犯罪均在96年4 月24日以前，依中華民
    國九十六年罪犯減刑條例第2 條第1 項第3 款之規定，均應
    減其宣告刑2 分之1 ，爰依法減刑如主文所示，並定其應執
    行刑，及諭知易科罰金之標準，以資懲儆。如附表編號2 至
    5 所示偽造之庚○○、丁○○、曾博文之署押，應依刑法第
    219 條之規定併予宣告沒收。其餘附表編號1 至7 所示庚○○、丁○○、曾博文之印文係盜蓋而非出自偽造，則無庸宣
    告沒收，附此敘明。
參、不另為無罪諭知部分：
一、公訴意旨另以：被告辛○○係（納稅義務人）大強工程有限
    公司（址設高雄市三民區○○○路532 巷17號2 樓之1 ，以
    下稱大強公司）之實際負責人，並為庚○○、己○○（原名
    曾博文）之父，辛○○女友丙○○（另行簽分偵辦）為該公
    司會計，而營利事業填報員工所得扣繳暨免扣繳憑單，乃附
    隨於營利事業之業務所製作，係其等業務上所掌之文書。
  (一)辛○○與丙○○均明知友人戊○○未曾同意擔任大強公司之
    股東，竟趁丙○○曾幫戊○○申辦信用卡，而持有戊○○身
    分證件之機會，共同基於行使偽造私文書之犯意聯絡，於民
    國85年8 月間，在不詳地點利用不知情之第三人盜刻戊○○
    之印章（未扣案），並於大強公司章程上偽簽戊○○之簽名
    及偽蓋戊○○之印文、於戊○○之身分證正反面影本旁偽蓋
    其印文後，向高雄市政府建設局提出而行使之，使高雄市政
    府建設局核准大強公司之設立登記，足以生損害於戊○○及
    高雄市政府對於公司設立管理之正確性。
  (二)辛○○及丙○○明知戊○○於88年間未任職於大強公司，亦
    未領受該公司88年度任何薪資，甲○○於88年間僅在大強公
    司工作4 個月，領取薪資14萬4 千元，辛○○及丙○○竟共
    同基於業務上登載不實文書進而行使之犯意聯絡，在其業務
    上製作之大強公司88年度「各類所得扣繳暨免扣繳憑單」上
    登載「戊○○薪資收入41萬元」、「甲○○薪資收入30萬元
    」之不實事項，於89年初持向財政部高雄市國稅局申報而行
    使之，足以生損害於戊○○、甲○○及稅捐機關對於稅捐稽
    徵之正確性。因認被告辛○○涉犯刑法第216 條、第210 條
    行使偽造私文書，及刑法第216 條、第215 條行使業務上製
    作不實文書罪嫌云云。
二、按犯罪事實應依證據認定之，無證據不得認定犯罪事實，刑
    事訴訟法第154 條第1 項定有明文。而在訴訟上用以證明事
    實之證據，須於通常一般之人均不致於有所懷疑，而得確信
    其為真實之程度者，始得據以為有罪之認定；倘其證明尚未
    達到此一程度，而有合理之懷疑存在，致使無從為有罪之確
    信時，即應為無罪之判決（最高法院76年度台上字第4986號
    判例意旨參照）。又按事實審法院對於證據之取捨，依法雖
    有自由判斷之權，然積極證據不足證明犯罪事實時，被告之
    抗辯或反證縱屬虛偽，仍不能以此資為積極證據應予採信之
    理由（最高法院30年上字482 號判例意旨參照）。再按告訴
    人之告訴，係以使被告受刑事訴追為目的，是其陳述是否與
    事實相符，仍應調查其他證據以資審認（最高法院52年度台
    上字第1300號判例意旨參照）。
三、檢察官起訴被告涉犯上開罪嫌，無非係以被告於偵查中之供
    述，及證人戊○○、甲○○在偵查中之證詞，並有大強公司
    設立登記資料及戊○○、甲○○之88年度各類所得扣繳暨免
    扣繳憑單等，為其論據。
四、訊據被告堅決否認有上開犯行，辯稱：戊○○是丙○○的朋
    友，伊不認識她，丙○○找戊○○當股東，有無經過她的同
    意，伊不知情，亦不知戊○○有領薪資；製作扣繳憑單是丙○○提供資料給會計師，工人要請款時，丙○○會要求工人
    要交工資表，她會在工人的身分證影本用筆寫上報稅的金額
    ，甲○○是包商阿東（即張順東）的工人，阿東死後，由其
    姊接續完成工作，伊是根據甲○○之老闆提供之工資表報稅
    等語。經查：
  (一)被告被訴行使偽造私文書（戊○○之簽名及印文）部分：
  1.證人戊○○於本院證稱：伊與丙○○本來是朋友，透過丙○○認識被告，伊未同意擔任大強公司之股東，伊未將印章交
    給丙○○或被告，但伊曾經因為要辦理信用卡，有把證件交
    給丙○○，丙○○從未提過要伊擔任大強公司之股東；伊因
    為國稅局通知伊有欠稅，之後出庭才知道是大強公司；大強
    公司章程上之簽名不是伊簽的，印章亦不是伊的，身分證影
    本是伊的，是當初伊交給丙○○辦理信用卡之用等語（本院
    卷第204 至206 頁），及證人即被告之前女友丙○○於本院
    證稱：伊有於85年間負責辦理大強公司設立登記，戊○○是
    伊拿她辦信用卡留下之資料去辦理，伊事先未請她擔任大強
    公司股東，辦理公司設立登記需要之章程及申請書上之簽名
    及印章，都是交給會計師處理，伊未向會計師說這些人不知
    道要擔任股東等語（本院卷第207 至第208 頁），佐以大強
    公司設立登記資料中，大強公司章程上「戊○○」之署押及
    印文、戊○○之身分證正反面影本旁蓋有「戊○○」印文之
    事實，有大強公司章程及戊○○身分證正反面影本在卷為憑
    （95年度偵緝字第467 號偵查卷第30、34、35頁），固堪認
    定大強公司辦理設立登記時，確實未經過戊○○之同意，即
    利用不知情之會計師辦理將戊○○登記為大強公司股東之事
    實。
  2.惟由上開證人戊○○之證詞可知，戊○○係將其身分證影本
    交予丙○○，並非交給被告；且由證人丙○○於本院證稱：
    伊將戊○○登記為大強公司股東，事先沒有經過她同意，大
    強公司設立登記是伊處理，伊委託會計師代辦，登記所需之
    資料是伊拿去給會計師，戊○○之印章來源伊不記得了；被
    告應該不知道戊○○登記為大強公司之股東，因為當時缺1
    位股東，這部分是伊處理，伊不確定有無告訴被告；伊未告
    訴被告伊事先未告訴戊○○請她擔任大強公司股東之事；委
    託書、股東繳納股款明細表、資產負責表、公司章程、設立
    登記申請書，是會計師製作，上面之簽名及蓋章是由會計師
    所蓋等語（本院卷第209 至210 頁），足認被告對於戊○○
    未同意擔任大強公司股東之事並不知情，且大強公司申請設
    立登記時所需之文件既係由丙○○委託不知情之會計師所製
    作，則大強公司章程上偽造之「戊○○」之簽名及印文，及
    申請設立登記時提出之戊○○之身分證正反面影本上偽造之
    「戊○○」印文，當係丙○○利用不知情之會計師所偽造，
    被告辯稱其不知情等語，應屬可採。此部分並無積極證據足
    認被告與丙○○間有何犯意聯絡或行為分擔之情事，難認被
    告涉有偽造「戊○○」簽名及印文之偽造私文書犯行。
  (二)被告被訴業務登載不實並進而行使（戊○○、甲○○88年扣
    繳憑單）部分：
  1.大強公司有於88年度申報給付戊○○薪資所得41萬元、甲○○薪資所得30萬元之事實，有戊○○、甲○○之88年度各類
    所得扣繳暨免扣繳憑單影本各1 紙（90年度偵字第9449號卷
    第4 頁、91年度他字卷第1146號卷第4 頁）在卷為憑，此部
    分事實，堪信為真。
  2.證人戊○○於警詢時證稱：伊遭大強公司負責人假冒伊名義
    向國稅局申報稅金，伊於90年間收到財政部臺灣省南區國稅
    局屏東縣分局函文，文載伊需補繳88年度薪資所得41萬元之
    稅款，伊向國稅局查詢後打電話至該公司，結果是伊朋友丙○○本人接的，丙○○表示不知此事，並願意幫伊查明，事
    隔幾日後丙○○向伊表示大強公司負責人確實有以伊名義向
    國稅局申報不實所得，並願意幫伊處理（意指願意前往繳交
    該筆費用），嗣經繳款日最後期限，伊再打電話給丙○○查
    明此事，詎丙○○及其同居人辛○○人均無法聯絡等語（94
    年度偵字第13644 號卷第3 頁），於本院證稱：國稅局通知
    伊欠稅後，伊打丙○○的手機，丙○○說要繳欠稅的錢，但
    後來也沒有繳等語（本院卷第205 頁），證人丙○○於本院
    證稱：戊○○實際上並無在大強公司任職過等語（本院卷第
    208 頁），足認大強公司於88年度申報戊○○在該公司薪資
    所得41萬元乙節，確屬虛報。惟查，大強公司報稅之事，均
    係由丙○○提供資料給會計師申報，業經證人丙○○證述在
    卷（本院卷第211 頁），則被告辯稱：丙○○是公司會計，
    公司的帳都是丙○○在做，有一些伊不是很清楚等語（本院
    卷第57頁），應屬可採。
  3.證人甲○○於偵查中證稱：88年時伊有在大強公司工作過，
    伊是跟伊朋友張順東一起做工，張順東是大強公司的小包，
    所以伊做他的工程，大強公司也才會報伊之薪水；伊是從張
    順東那裡領到144,000 元，張順東的上源聽說是「宗輝仔」
    （指被告），伊不知道丙○○是誰等語（95偵緝字第463 號
    偵查卷第39頁），於本院證稱：伊是水泥工，88年在高雄市
    楠梓加工區那邊的工地工作，老闆張順東，但是工程還沒有
    作完他就去世，伊領工資十幾萬元，伊知道老闆承攬被告之
    工程，老闆張順東死後，工程變成由他姐姐在處理，伊就拿
    身分證給他姐姐，由他姐姐幫伊報稅，工錢伊是從張順東的
    姐姐那邊領取，伊之身分證及印章拿給張順東的姐姐，報稅
    的資料都是交給張順東的姐姐等語（本院卷第180 至183 頁
    ），可知甲○○係因張順東承攬大強公司之工程，故由大強
    公司申報其88年度之薪資，甲○○將其身分證及印章交付與
    張順東之姐辦理報稅事宜，非直接交給大強公司，則大強公
    司得以申報甲○○之薪資所得，當係由張順東之姐處取得甲○○之資料。佐以證人丙○○於本院證稱：大強公司報稅事
    宜，都是由伊提供工資表給會計師申報，工資表不是伊製作
    ，工人交給伊身分證影本，伊會在工人的身分證影本上面註
    明金額，其他姓名、身分字號、地址都是會計師填上去的，
    上面的金額根據身分證影本上面寫的金額填寫的；工頭要給
    伊申報時，由工人他們決定金額，因為工人怕繳稅，工人給
    伊申報的金額都比較少，看工人願意給伊申報多少，伊就申
    報多少，不是按照實際領的薪資；伊會去工地點工，計算工
    人人數，工頭請款時會比對是否大致相同，伊給錢有時是點
    人頭，有時算坪數，點工是看申請的錢是否跟坪數大致相同
    ，誰來工作伊並不清楚，伊只針對工頭，伊不知道甲○○之
    報稅資料是誰交給伊，伊不認識他，他的工頭是誰伊不知道
    等語（本院卷第211 至213 頁），堪認大強公司申報工人之
    薪資所得，係依據工頭提供之工人資料所為。證人甲○○雖
    證稱伊實際領取之薪資為14萬4,000 元，惟並無證據證明甲○○經由張順東之姐向大強公司領取之工資金額或張順東之
    姐提供給大強公司甲○○領取之金額確實為多少，即不能證
    明被告及丙○○有於其業務上應製作之扣繳憑單上，登載不
    實之甲○○88年度薪資所得資料。
  (三)綜上所述，因檢察官所為舉證，不足以證明被告有為公訴意
    旨所指此部分之犯行，本院復查無其他積極證據足認被告有
    檢察官所指之上開犯行，此等部分均屬不能證明，本應為無
    罪之諭知，然起訴意旨認此部分如成立犯罪，因與前揭論證
    屬實之行使偽造私文書罪及行使業務登載不實文書罪部分，
    有裁判上一罪之連續犯關係，爰不另為無罪之諭知，附此敘
    明。
肆、無罪部分（89年度癸○○、壬○○、乙○○扣繳暨免扣暨免
    扣繳憑單部分）:
一、公訴意旨另以：辛○○係（納稅義務人）大強工程有限公司
    （址設高雄市三民區○○○路532 巷17號2 樓之1 ，以下稱
    大強公司）之實際負責人，辛○○之前女友丙○○（已另案
    起訴）為該公司會計，而營利事業填報員工所得扣繳暨免扣
    繳憑單，乃附隨於營利事業之業務所製作，係其等業務上所
    掌之文書。辛○○明知癸○○、壬○○、乙○○於89年間未
    任職於大強公司，亦未受領該公司89年度任何薪資，竟與丙○○共同基於業務上登載不實文書進而行使之犯意聯絡，在
    其業務上製作之大強公司89年度「各類所得扣繳暨免扣繳憑
    單」上記載「癸○○薪資收入30萬元」、「壬○○薪資收入
    38萬元」、「乙○○薪資收入30萬元」之不實事項，持向財
    政部高雄市國稅局申報而行使之，足以生損害於癸○○、壬○○、乙○○及稅捐機關對於稅捐稽徵之正確性。因認被告
    辛○○涉犯刑法第216 條、第215 條行使業務上製作不實文
    書罪嫌。
二、按犯罪事實應依證據認定之，無證據不得認定犯罪事實，刑
    事訴訟法第154 條第1 項定有明文。而在訴訟上用以證明事
    實之證據，須於通常一般之人均不致於有所懷疑，而得確信
    其為真實之程度者，始得據以為有罪之認定；倘其證明尚未
    達到此一程度，而有合理之懷疑存在，致使無從為有罪之確
    信時，即應為無罪之判決（最高法院76年度台上字第4986號
    判例意旨參照）。又按事實審法院對於證據之取捨，依法雖
    有自由判斷之權，然積極證據不足證明犯罪事實時，被告之
    抗辯或反證縱屬虛偽，仍不能以此資為積極證據應予採信之
    理由（最高法院30年上字482 號判例意旨參照）。再按告訴
    人之告訴，係以使被告受刑事訴追為目的，是其陳述是否與
    事實相符，仍應調查其他證據以資審認（最高法院52年度台
    上字第1300號判例意旨參照）。
三、檢察官起訴被告涉犯上開罪嫌，無非係以被告於偵查中供稱
    其為大強公司之實際負責人，及證人癸○○、壬○○、乙○○在偵查中之證詞，並有癸○○、壬○○、乙○○之財政部
    高雄市國稅局89年度綜合所得稅各類所得資料清單、各類所
    得扣繳暨免扣繳憑單各3份等，為其論據。
四、訊據被告堅決否認有上開犯行，辯稱：癸○○、壬○○、乙○○均非其僱用，是伊之小包商所僱用的，究竟是那個小包
    商所僱用的，伊亦不知，伊是依照小包商報給伊之資料報稅
    等語。經查：
  (一)大強公司申報癸○○88年度薪資所得40萬元、89年度薪資所
    得30萬元，壬○○88年度薪資所得50萬元、89年度薪資所得
    30萬元，乙○○88年度薪資所得40萬元、89年度薪資所得40
    萬元之事實，有財政部高雄市國稅局88、89年度綜合所得稅
    各類所得資料清單各3 份在卷為憑（92年度偵字第2557號卷
    第19、20、23、24、27、28頁），此部分事實堪以認定。
  (二)證人癸○○於本院證稱：被告是大包商，伊是小包商，於88
    年度有承包被告之工程，在高雄市楠梓區監理所後面，伊負
    責大樓內的飲水工程；89年伊在另一家大包商那邊作，是作
    先享公司之工程，未作到大強公司之工程，88年以後伊就沒
    有作過大強公司之工程；89年度伊未領到大強公司30萬元，
    亦未收到扣繳憑單；伊大約在88年6 月至8 月有承包大強公
    司之泥水工程，工資表會在接近年底或年終時拿給大強公司
    ，有時會在工程結束時拿；壬○○、乙○○是伊僱用他們2
    人一起作大強公司之工程，88年拿工資表給大強公司，工資
    表包括伊、壬○○、乙○○部分等語（本院卷第138 至139
    、141 頁），證人乙○○於本院證稱：伊從事建築，是癸○○僱用伊，89年伊未作大強公司之工程，但大強公司申報伊
    薪資所得30萬元，伊是收到國稅局通知補稅才知道被虛報等
    語（本院卷第143 頁），證人壬○○於偵查中證稱：伊受僱
    於癸○○，伊於88年度申報所得稅是影印身分證交給癸○○
    ，88年度伊在大強公司做約50萬元等語（92年度偵緝字第56
    9 號卷第18至19頁），固均證稱渠等於89年度未承作大強公
    司之工程，遭大強公司虛報89年度薪資所得之情事。
  (三)惟查，證人丙○○於本院證稱：大強公司報稅之事情，都是
    由伊提供工資表給會計師申報，工資表非伊製作，工人交給
    伊身分證影本，伊會在工人的身分證影本上面註明金額，其
    他姓名、身分字號、地址都是會計師他們填上去的，上面之
    金額根據伊身分證影本上面所寫金額填寫；工頭要給伊申報
    時，由工人決定要申報之薪資金額，因為工人怕繳稅，工人
    給伊申報之金額都比較少，看工人願意給伊申報多少，伊就
    申報多少，不是按照實際領的薪資等語（本院卷第211 頁）
    ，與證人癸○○於本院證稱：當時是丙○○在處理，伊給他
    們報稅不是按照實際所得，可能會少報，丙○○會告訴伊大
    概的金額，伊就拿給她報，不是領多少就報多少，不是像被
    告所講作多少，就報多少等語（本院卷第145 頁）相符，堪
    認丙○○對於工人申報薪資事宜確實較被告清楚，且證人癸○○於本院證稱：當時是丙○○經手負責，被告不了解，因
    為伊都是跟丙○○接觸等語（本院卷第145 頁），可見被告
    辯稱癸○○、乙○○、壬○○之身分證影本不是交給伊，製
    作扣繳憑單是丙○○提供資料給會計師等語（本院卷第238
    至239頁），洵非無據。
  (四)本件卷內並無資料佐證癸○○、壬○○、乙○○提供何工資
    金額予大強公司申報薪資所得，且證人癸○○已證述被告不
    了解工人申報薪資事宜，則檢察官所為舉證，不足以證明被
    告確有於大強公司89年度「各類所得扣繳暨免扣繳憑單」上
    虛偽記載癸○○、壬○○、乙○○薪資所得之業務登載不實
    犯行。此外，本院復查無其他積極證據足認被告有檢察官所
    指上開犯行，揆諸前揭說明，此部分應為被告無罪之諭知。
伍、退併辦部分（臺灣高雄地方法院檢察署95年度偵字第29474
    號關於申請變更登記部分）：
一、併辦意旨另以：被告基於行使偽造私文書之犯意，利用不知
    情之會計師，於不詳時地，在附表編號8 至9 所示之文件上
    ，偽造曾博財、丁○○、曾博文之署名，並蓋用竊得之曾博
    財、丁○○、曾博文之印章，於85年8 月31日持附表編號8
    至9 號所示之文件，向高雄市政府建設局申請變更大強公司
    營業住址為高雄市三民區○○○路532 巷17號2 樓之1 ，使
    該局於85年9 月2 日核准變更登記，足生損害於庚○○、丁○○、曾博文及高雄市政府對於公司變更登記管理之正確性
    ，因認被告涉犯行使偽造私文書罪嫌云云。
二、按案經起訴後，檢察官認有裁判上一罪關係之他部分事實，
    函請併辦，此項公函非屬訴訟上之請求，目的僅在促使法院
    之注意，法院如果併同審判，固係審判不可分法則之適用所
    使然，如認不成立犯罪或無裁判上一罪關係，自不能併予裁
    判（最高法院92年度台上字第3276號判決參照）。又連續犯
    之所謂出於概括犯意，必須其多次犯罪行為自始均在一個預
    定犯罪計劃以內，出於主觀上始終同一犯意之進行，若中途
    另有新犯意發生，縱所犯為同一罪名，究非連續其初發的意
    思，即不能成立連續犯，最高法院70年台上字第6296號判例
    意旨可資參照。
三、查被告本件所為大強公司設立登記之偽造文書犯行，雖與檢
    察官移送併辦案件之變更登記偽造文書犯行時間接近、手法
    類似，惟被告對於85年8 月31日大強公司申請變更地址之事
    辯稱其不知情，要問丙○○等語（本院卷第237 頁），而證
    人丙○○於本院證稱：伊不記得85年8 月31日大強公司有無
    辦理營業地址變更登記，伊印象中一開始地址就在高雄市三
    民區○○○路532 巷17號2 樓之1 ，伊不記得有四維二路36
    號之地址等語（本院卷第211 頁），尚難認定此申請變更登
    記之行使偽造私文書犯行與上開申請設立登記之行使偽造私
    文書犯行，自始均在一個預定犯罪計劃之內，有何連續犯之
    裁判上一罪關係，從而，上開移送併辦意旨內所述之行為，
    難認與本案有何裁判上一罪關係，而非本案起訴效力所及，
    本院無從併辦，應退還檢察官另為適法處理。
據上論斷，應依刑事訴訟法第299 條第1 項前段、第301 條第1
項，刑法第2 條第1 項前段、第216 條、第210 條、第214 條、
第215 條、第219 條，修正前刑法第28條、第55條、第41條第1
項前段、第51條第5 款，廢止前罰金罰鍰提高標準條例第2 條，
現行法規所定貨幣單位折算新臺幣條例第2 條，刑法施行法第1
條之1 ，中華民國九十六年罪犯減刑條例第2 條第1 項第3 款、
第7 條、第10條第1 項，判決如主文。
本案經檢察官李佳韻到庭執行職務。
中    華    民    國    97    年    5     月    30    日
                  刑事第八庭  審判長法  官  李璧君
                                    法  官  陳振嘉
                                    法  官  曾鈴
以上正本證明與原本無異。
如不服本判決應於收受本判決後10日內向本院提出上訴書狀，並
應敘述具體理由，如未敘述上訴理由者，應於上訴期間屆滿後20
日內補提理由書狀於本院（均須按他造當事人之人數附繕本）「
切勿逕送上級法院」。
中    華    民    國    97    年    6     月     2    日
                                    書記官  曾秀鳳
附表
┌──┬─────────────┬────────────┐
│編號│  文件名稱                │  偽造之署名及印文      │
├──┼─────────────┼────────────┤
│ 1  │大強公司登記申請書        │庚○○印文1枚           │
├──┼─────────────┼────────────┤
│ 2  │大強公司章程              │庚○○署名1枚及印文3枚  │
│    │                          │丁○○署名1枚及印文1枚  │
│    │                          │曾博文署名1枚及印文1枚  │
├──┼─────────────┼────────────┤
│ 3  │公司設立登記預登名稱申請表│丁○○印文1枚           │
├──┼─────────────┼────────────┤
│ 4  │曾博財、丁○○、曾博文身分│庚○○、丁○○、曾博文印│
│    │證正反面影本右下角        │文各1枚                 │
├──┼─────────────┼────────────┤
│ 5  │委託書                    │庚○○署名1枚及印文1枚  │
├──┼─────────────┼────────────┤
│ 6  │大強公司股東繳納股款明細表│庚○○印文1枚           │
├──┼─────────────┼────────────┤
│ 7  │大強公司資產負債表        │庚○○印文3枚           │
├──┼─────────────┼────────────┤
│ 8  │變更（公司地址）登記申請書│庚○○署名1枚及印文1枚  │
├──┼─────────────┼────────────┤
│ 9  │大強公司股東同意書        │庚○○、丁○○、曾博文署│
│    │                          │名各1枚及印文各1 枚     │
└──┴─────────────┴────────────┘
得上訴。
附錄本判決論罪科刑法條：
刑法第216條、第210條、第214條、第215條


司法院資訊處製作；財團法人民間司法改革基金會備份。
